【裁判字號】    89,易,556
【裁判日期】    900723
【裁判案由】    重利
【裁判全文】
臺灣花蓮地方法院刑事判決                          八十九年度易字第五五六號
    公  訴  人  臺灣花蓮地方法院檢察署檢察官
    被      告  甲○○
                丙○○
    共      同
    選任辯護人  王政婉律師
右列被告因重利案件，經檢察官提起公訴 (八十九年度偵字第一五七七號)，本院判
決如左：
    主  文
甲○○共同乘他人急迫，貸以金錢，而取得與原本顯不相當之重利，累犯，處拘役伍
拾日，如易科罰金，以佰元折算壹日。
丙○○共同乘他人急迫，貸以金錢，而取得與原本顯不相當之重利，處拘役肆拾日，
如易科罰金，以佰元折算壹日。
    事  實
一、甲○○曾因煙毒案件，經台灣屏東地方法院於八十三年七月二十五日，判處有期
    徒刑三年八月，於八十八年一月十六日執行完畢，猶不知警惕，復與丙○○基於
    重利之犯意聯絡，於八十九年三月十三日，在更生日報第十六版刊登「林代書事
    務所，手續簡便，撥款迅速，應急週轉，洽詢專線0000000林主任」之貸
    款分類廣告，招攬急需用款之人向其借款。嗣因投資股市失利之丁○○，因急需
    用款，遂以刊登於廣告之上揭洽詢專線電話與甲○○、丙○○取得聯絡後，於八
    十九年三月十三日下午一時許，在花蓮縣花蓮市○○路上之國立花蓮高級工業職
    業學校（下簡花蓮高工）大門口前，貸予丁○○新台幣（下同）四萬元，約定以
    十天為一期，每期利六千元，並當場預扣一期利息，僅交付三萬四千元予丁○○
    ，而取得與原本顯不相當之重利，另由丁○○書立借款金額為八萬元之借據，及
    簽發面額為八萬元之商業本票各一紙，交付予甲○○、丙○○以為擔保，嗣丁○○於借款後，分別於八十九年三月二十二日、同年月三十一日各繳付利息六千元
    ，於同年四月二日、同年四月八日各繳付利息三千元後，因無力續繳利息，乃報
    警後，經警察於八十九年四月二十五日上午十一時十三分許，在花蓮市○○路花
    蓮榮家大門旁，逮捕前往收取本金及利息之丙○○。並扣得上開借據及商業本票
    各一紙。
二、案經花蓮縣警察局（起訴書誤載為乙○○○○）移送臺灣花蓮地方法院檢察署檢
    察官偵查起訴。
    理  由
一、訊據被告丙○○對於右開時、地貸款予丁○○四萬元，交錢時預扣利息六千元，
    實給三萬四千元，後來又向丁○○收取一萬八千元利息等情不諱，惟辯稱：丁○○曾有向其他多人借款之經驗，因此並非屬無經驗或乘其急迫、輕率而借款，因
    此並不該當於重利罪之構成要件，以及借款給丁○○係一人所為，僅有一次收丁○○收利息時，有載甲○○一起去，與甲○○無關云云。訊之被告甲○○矢口否
    認有重利之犯行，且其與丙○○前往與丁○○見面時，並不知道是要向丁○○收
    取高利貸利息云云置辯。經查：
（一）右揭被告二人共同貸款予丁○○，藉以收取重利之事實，業據被害人黃介文於
      警訊中指訴被告二人如何貸款予他，並共同開車前往收取利息等情綦詳，並有
      八十九年三月十三日刊登於更生日報第十六版之貸款廣告一紙；被害人丁○○
      向被告二人借款四萬元，為供擔保郤書立借款金額八萬元之借據、並簽發面額
      八萬元之本票各一紙，均附於警訊卷可稽。
（二）按被害人所述被害情形，如無瑕疵，而就其他方面調查又與事實相符，其供述
      自足採為科刑判決之基礎。查上開被害人丁○○被害經過情形為，丁○○在警
      訊時指認：八十九年三月十三日下午一點左右，在花蓮市省立高工門口對面，
      在一部自小客（Ｓ七五五八五號）車上，自稱林先生的男子，我向他借貸四萬
      元，當場扣除六千元，只拿三萬四千元給我。第二次是八十九年三月二十二日
      下午三點左右，在花蓮市榮民之家門口，丙○○開車載自稱林先生及一名不詳
      男子來向我收取利息六千元：丙○○和甲○○都是一起前往放款給我及收取利
      息的人，而甲○○經我當場影本指認就是我所說的林先生之男子（詳見警訊筆
      錄）等情；丁○○在偵查中指稱：他們都是開車來的，都是甲○○（即林先生
      ）下來拿錢，車上還有人我不認識，不確定是否丙○○，我有問過他是否有帶
      人來，他說都是朋友（見偵查卷第十一頁）等語。而上開被害人在警訊、偵查
      時所指訴如何向被告借款金額四萬元、預扣利息六千元後，並開立八萬元借據
      、及面額八萬元之本票以為擔保，其後又分別於八十九年三月二十二日、三月
      三十一日各繳付利息六千元，四月二日、四月八日各繳付利息三千元予被告等
      事實，除有其指訴相符之借據、商業本票及存根各一紙扣案足證外，並經被告
      丙○○在本院審理時，均坦承被害人所述之借款日期、借款金額、收取利息時
      間、利息金額、借據、商業本票等內容均正確無誤，足徵被害人之陳述詳實可
      信，與事實相符，自足認確係被告丙○○、甲○○二人共同借款予被害人並收
      取與原本不相當重利之積極證據。
（三）再者，被告甲○○於偵查中供承：丙○○有開車載我與告訴人碰過面，但忘記
      是在校門口還是榮民之家那一次等語在卷（見偵查卷第十二頁），查依吾人生
      活經驗，被告甲○○既非本地人，若非確由被告丙○○開車搭載前往與丁○○
      見面二次，何以會有其所稱之在花蓮高工校門口還是榮民之家二個不同地點之
      辯詞，況其所述之二地點，正與丁○○上揭所指之(1)八十九年三月十三日，在
      花蓮市省立高工門口對面，在一部自小客車上，自稱林先生的男子借其四萬元
      (2)八十九年三月二十二日，在花蓮市榮民之家門口，丙○○開車載自稱林先生
      來向我收取利息六千元之二次會面地點均相符合，且該林先生者，業據丁○○
      指認係確為甲○○無訛，有如前述，益足認被告甲○○確實與丙○○共同貸款
      予被害人並向之收取重利應係屬實。
（四）未查，被告甲○○坦承，自外地來花蓮後十餘天，丙○○亦由外地來花蓮與其
      共同居住於同一公寓有二、三個月之久，且又曾為國中同學，及在本院自認丙○○向丁○○收取利息時，其當時亦在自小客車上等情研判，應認刊登於更生
      日報之貸款廣告上之「林代書事務所，林主任」之人，即係丁○○所指認之林
      先生無訛。則被告甲○○確有與被告丙○○共同經營重利，貸款予丁○○之事
      實已屬至明。是被告甲○○所辯，係卸責之詞，被告丙○○所稱，係坦護被告
      甲○○之不實言詞，均不足採信，被告二人犯行均堪認定。
三、再查，被告丙○○對借錢予丁○○並收取高額利息之事實，業據其自認在卷外，
    核與被害人丁○○指述情節相符，復有被害人丁○○所書立借款金額八萬元之借
    據一紙、丁○○簽發之面額八萬元之本票一紙附警訊卷可稽，被告丙○○雖辯稱
    丁○○並非無經驗或乘其急迫輕率而借貸，惟被害人願負擔借款四萬元，每十天
    一期利息六千元之高額利息而借款，衡情應屬需款週轉情急勢迫而為，所辯不足
    採信。被告丙○○、甲○○犯行堪以認定。
四、核被告甲○○、丙○○二人所為，均係犯有刑法第三百四十四條之重利罪。被告
    二人間，就借款予丁○○，收取重利部分，有犯意聯絡，及行為分擔，為共同正
    犯。查被告甲○○曾因煙毒案件，經台灣屏東地方法院於八十三年七月二十五日
    ，判處有期徒刑三年八月，於八十八年一月十六日執行完畢，有台灣高等法院被
    告全國前案紀錄表可按，其於五年以內再犯本件有期徒刑以上之罪，為累犯，依
    刑法第四十七條規定加重其刑。爰審酌被告二人之素行、乘人急迫及社會經濟弱
    者出於無奈向其借款之際，獲取暴利之犯罪動機，牟取重利之次數，被害人數僅
    一人，所取得之利益，及考量其二人犯後之態度等一切情狀，各量處如主文所示
    之刑，並均諭知易科罰金之折算標準。又被告等行為後，刑法第四十一條業於九
    十年一月四日修正為：「犯最重本刑為五年以下有期徒刑以下之刑之罪，而受六
    月以下有期徒刑或拘役之宣告，因身體、教育、職業或家庭之關係，執行顯有困
    難者，得以一元以上三元以下折算壹日，易科罰金。」，並於九十年一月十日經
    總統公布施行，被告行為後法律既有變更，比較新舊法的結果，修正後之規定對
    被告並無有利或不利之情形，依刑法第二條第一項前段的規定，仍應適用裁判時
    的新法，即裁判時之刑法第四十一條第一項前段規定，定其易科罰金之折算標準
    。
五、至扣案附於警訊卷之被告所取得，以丁○○為發票人之面額八萬元之本票一紙及
    借據一紙，係借款擔保之用及證明債權之證明文件，其乃本於質權及債權契約而
    取得，為債權之憑證，並非因犯重利罪而直接產生或取得之物，爰不另為沒收之
    諭知。
據上論斷，應依刑事訴訟法第二百九十九條第一項前段，刑法第二條第一項前段、第
二十八條、第三百四十四條、第四十七條、第四十一條第一項前段，罰金罰鍰提高標
準條例第一條前段、第二條，判決如主文。
本案經檢察官李子春到庭執行職務。
中      華      民      國    九十      年      七      月    二十三    日
                                        臺灣花蓮地方法院刑事庭
                                                 法    官
如對本判決不服，應於送達後十日內，向本院提出上訴狀。（應抄附繕本）


司法院資訊處製作；財團法人民間司法改革基金會備份。
